【裁判字號】    89,易,2509
【裁判日期】    890825
【裁判案由】    偽造有價證券
【裁判全文】
臺灣板橋地方法院刑事判決                        八十九年度易字第二五九號
    公  訴  人  臺灣板橋地方法院檢察署檢察官
    被      告  甲○○
右列被告因行使偽造往來客票，經檢察官提起公訴（八十九年度偵字第一０七八二號
），本院判決如左：
    主  文
甲○○無罪。
    理  由
一、公訴意旨略以：被告甲○○明知其所持有編號Ｄ道八七Ａ00000000號交
    通部臺灣區○道○○○路局之回數票證係偽造，仍於民國八十九年四月十八日下
    午七時三十分許，駕車南下行經中山高速公路泰山收費站時，以前開回數票證交
    予收費員做為通行之用，嗣經收費員發覺並記下車號報警處理。案經內政部警政
    署國道公路警察局第一警察隊移送偵辦。因認被告涉犯刑法第二百零三條之行使
    偽造往來客票罪嫌。
二、按犯罪事實應依證據認定之，無證據不得推定其犯罪事實；又不能證明被告犯罪
    者，應諭知無罪之判決；刑事訴訟法第一百五十四條、第三百零一條第一項分別
    定有明文。又犯罪事實之認定，應憑真實之證據，倘證據是否真實尚欠明確，自
    難以擬制推測之方法，為其判斷之基礎；而認定犯罪事實之證據係指足以認定被
    告確有犯罪行為之積極證據而言，該項證據自須適合於被告犯罪事實之認定，始
    得採為斷罪資料，最高法院五十三年著有臺上字第六五六號、二十九年上字第三
    一０五號判例。且刑事訴訟上證明之資料，無論其為直接或間接證據，均須達於
    通常一般之人均不致有所懷疑，而得確信其為真實之程度，始得據為有罪之認定
    ，若其關於被告是否犯罪之證明未能達此程度，而有合理懷疑之存在，致使無從
    形成有罪之確信，根據「罪證有疑，利於被告」之證據法則，即不得遽為不利被
    告之認定，亦有最高法院七十六年度臺上字第四九八六號判例可稽。其以情況證
    據（即間接證據）斷罪時，尤須基於該證據在直接關係上所可證明之他項情況事
    實，本乎推理作用足以確證被告有罪，方為合法，不得徒憑主觀上之推想，將一
    般經驗上有利被告之其他合理情況逕予排除，此觀諸最高法院三十二年上字第六
    十七號判例意旨亦甚彰明。
三、公訴意旨認被告甲○○涉犯前開刑法第二百零三條之行使偽造往來客票罪嫌，無
    非「以右揭犯罪事實，業據證人即收費員乙○○證述甚詳，並有前開回數票證附
    卷可稽。卷附之回數票證偽造方法拙劣，與真品相去甚遠，一般人均可輕易辨識
    ，被告辯稱不知為偽造云云，顯係卸責之詞，不足採信，其犯嫌洵堪認定。」，
    為主要論據。訊據被告固坦承於右開時地持有扣案之編號Ｄ道八七Ａ00000
    000號交通部臺灣區○道○○○路局之回數票證，並在該收費站行使，惟堅詞
    否認有何刑法第二百零三條之行使偽造往來客票罪嫌，辯稱：「我是於不詳時地
    在加油站購買一本十張的回數票，我很少經過高速公路，所以使用的機會不多，
    我是用新臺幣（下同）三百八十元購買上開回數票，我購買時不知是偽造的，我
    也沒有注意到顏色有異常，我開車迄今已十餘年，我使用回數票也是十餘年，我
    都沒有再看回數票的顏色或紙質，我真的無法確定在何處購買上開回數票。」等
    語。
四、經查：
（一）訊之證人即國道中山高速公路泰山收費站收費員乙○○到庭具結證稱：「（敘
      述發現庭上之被告持偽造之回數票之情形？『並提示扣案之回數票』）八十九
      年四月十八日下午七時三十分許，剛剛庭上之被告持扣案之回數票開小貨車行
      經我所服務的中山高速公路泰山收費站，交給我上開回數票，他直接將票交到
      我手上，他是否有任何神色或有眼神異常之處，我沒有注意到。我收到上開回
      數票時就發現是偽造的，我就趕快記下車號。當時我沒有攔阻他因為來不及，
      因此沒有我要攔下他而他故意不停之事，我也沒有喊他叫他停下車，是事後我
      報警依我所記的車號循線查獲被告。我從事收費工作已經四年多。因該張顏色
      很淡，所以依我的經驗知道是假的，但我不知道一般人是否知情，小客車的回
      數票有四十元及三十八元，三十八元是一本壹佰張，四十元是一本十張，我知
      道加油站有時會買進三十八元，再將之裝訂成十張一本。」等語（見本院八十
      九年八月十七日審判筆錄）。足徵收費員乙○○並未注意到被告持上開扣案之
      回數票交予彼時，被告是否有任何神色或有眼神異常之處，且亦無收費員要被
      告停車而被告故意不停之事。是本件首須審究者，應為扣案之回數票是否為任
      何一般人均可以察覺係偽造，而被告仍然行使之。
（二）扣案之小型車回數票證（見偵查卷第七頁反面）經本院送請法務部調查局鑑定
      認該回數票係以彩色噴墨印表機所印製之偽品等情，此有本院卷附該局鑑定通
      知書可稽。然扣案之上開小型車回數票證與真正之回數票證顏色雖有差異，惟
      除非很仔細地以肉眼同時將二者並列比對，否則實難單以扣案之小型車回數票
      證即可判斷該回數票證係屬偽造，因扣案偽造之回數票證與真正之回數票證實
      非常近似，此有本院當庭將扣案之上開偽造之小型車回數票證與真正之回數票
      證並列而拍得照片數幀附本院卷足參。是公訴人認被告涉犯前開刑法第二百零
      三條之行使偽造往來客票罪嫌，係以卷附扣案之回數票證偽造方法拙劣，與真
      品相去甚遠，一般人均可輕易辨識為主要論據一節，與實情不合，尚嫌率斷。
（三）再被告前開辯稱扣案之小型車回數票證係彼於不詳時地在加油站購買一本十張
      的回數票一節，固無法證明上情屬實。然按刑事訴訟法第一百五十四條明定犯
      罪事實應依證據認定，無證據不得推定犯罪事實，此項禁止推定罪狀之法則，
      並非僅為被告個人之訴訟利益而設，尤其重在發現真實以求國家刑罰權之正確
      行使，若無足可證明被告從事犯罪構成要件行為之積極證據，無論假定某一被
      告為犯人而命其自證無罪，藉以過濾及鎖定特定犯罪人，或推測被告涉及之某
      項罪名，而依其自辯過程蒐求該被告生活經驗資料，藉以判斷其究竟有無構成
      特定犯罪，俱非法之所許。查持有扣案之小型車回數票證，合理上原因非一，
      無從以被告持有該小型車回數票證並行經中山高速公路泰山收費站時交予收費
      員乙○○一節，即忖度被告必知悉扣案之小型車回數票證係屬偽造。另扣案之
      小型車回數票證票面金額係三十八元，經本院就小型車回數票證之票面金額是
      否有三十八元者一節函詢據主管機關交通部臺灣區○道○○○路局函覆略以「
      承詢有關本路小型車回數證面額總類乙案，查本路各項通行回數票證之印製分
      十張一本及百張一本兩種，小型車十張本每張面額四十元，一本四百元，另百
      張本則有九五折優待，故每張面額三十八元，一本為三千八百元．．．．。」
      ，此有本院卷附該局函可稽。參以，小客車的回數票有四十元及三十八元，三
      十八元是一本一佰張，四十元是一本十張，加油站有時會買進三十八元，再將
      之裝訂成十張一本等情，亦據證人即收費站收費員乙○○結證如前，是被告辯
      稱於不詳加油站購得一本十張每張面額三十八元之小型車回數票證，亦與常情
      無違之處。抑且，被告在交付前開扣案之小型車回數票證予收費員乙○○時，
      乙○○並未注意到被告是否有任何神色或有眼神異常之處，且亦無收費員要被
      告停車而被告故意不停之事等情，業據證人即收費站收費員乙○○結證綦詳，
      迭如前述，是並無其他佐證足以證明被告必知悉所持有行使之前開扣案之小型
      車回數票證係屬偽造。
五、綜上諸情參互以析，尚乏明確之積極證據足證被告涉有刑法刑法第二百零三條之
    行使偽造往來客票罪嫌。此外，復查無其他積極證據足認被告有何上開刑法第二
    百零三條之行使偽造往來客票罪嫌，揆諸前開規定及判例意旨，自應為無罪之諭
    知，以昭審適。
據上論斷，應依刑事訴訟法第三百零一條第一項，判決如主文。
本案經檢察官呂永魁到庭執行職務。
中      華      民      國    八十九    年      八      月    二十五    日
                                      臺灣板橋地方法院刑事第四庭
                                          法  官  許必奇
右正本證明與原本無異。
如不服本判決，應於判決送達後十日內向本院提出上訴狀 (應附繕本) ，上訴於臺灣
高等法院。
                                          書記官  高玉彬
中      華      民      國    八十九    年      八      月  三十一    日


司法院資訊處製作；財團法人民間司法改革基金會備份。
